ACORDAO-COMPLETO-2352457

ACÓRDÃO 6785/2019 ATA 27/2019 - SEGUNDA CÂMARA

VISTOS, relatados e discutidos estes autos que tratam de aposentadorias de Deusimar Gonçalves de Araujo da Silva (XXX.813.663-XX) e Maria Jose Martins dos Reis (XXX.767.763-XX) ,
ACORDAM os ministros do Tribunal de Contas da União, reunidos em Sessão da Segunda Câmara, ante as razões expostas pelo relator e com fundamento no art. 71, inciso III, da Constituição Federal, c/c arts. 1º, inciso V, e 39, inciso II da Lei 8.443/1992, e art. 260 do Regimento Interno, em:
9.1. considerar legal e autorizar o respectivo registro dos atos de aposentadoria das inativas Maria Salete de Medeiros Santos e Deusimar Gonçalves de Araujo da Silva; 
		9.2. dar ciência desta deliberação ao Núcleo Estadual do Ministério da Saúde no Estado do Maranhão e às interessadas.

Atos de aposentadoria submetidos para exame e registro em conformidade com o disposto nos normativos do TCU.

Segunda Câmara

Núcleo Estadual do Ministério da Saúde no Estado do Maranhão.

3. Interessados/Responsáveis:
3.1. Interessados: Deusimar Gonçalves de Araujo da Silva (XXX.813.663-XX) e Maria Jose Martins dos Reis (XXX.767.763-XX).

13.1. Ministros presentes: Ana Arraes (Presidente), Augusto Nardes (Relator) e Raimundo Carreiro.
13.2. Ministro-Substituto convocado: André Luís de Carvalho.

AUGUSTO NARDES

Tratam os autos de atos de aposentadoria de servidores vinculados ao Núcleo Estadual do Ministério da Saúde no Estado do Maranhão, que receberam proposta de apreciação pela legalidade por parte da Secretaria de Fiscalização de Pessoal (peça 12) conforme transcrição a seguir, com ajustes de forma pertinentes:
EXAME TÉCNICO  
Procedimentos aplicados
2.	Os procedimentos para exame, apreciação e registro de atos de pessoal encontram-se estabelecidos na Instrução Normativa TCU 55/2007 e na Resolução TCU 206/2007. Essas normas dispõem, em seus arts. 4º, § 2º, e 3º, § 3º, respectivamente, que os atos de pessoal disponibilizados por meio do Sisac devem ser submetidos à crítica automatizada do próprio sistema, com base em parâmetros predefinidos.
3.	Relativamente aos atos de concessão de aposentadoria, as rotinas de crítica das informações cadastradas no Sisac foram elaboradas e validadas levando-se em conta as peculiaridades desses atos. Os itens de verificação do sistema compreendem prazos e fundamentos legais, assim como eventuais ocorrências de acumulação. Trata-se de verificações mais abrangentes, minuciosas e precisas do que aquelas que podem ser realizadas por mãos humanas, proporcionando um nível de segurança ainda maior.
4.	Além da crítica automatizada, há verificação humana adicional no caso de haver alertas do sistema ou informações não formatadas, como esclarecimentos do gestor ou do controle interno. 
5.	As críticas também consideram os registros do Sistema Integrado de Administração de Recursos Humanos (Siape) . O Siape disponibiliza informações atualizadas sobre as parcelas que integram os proventos, diferentemente, portanto, do Sisac, que informa as parcelas no momento do registro do ato.
6.	Essa confrontação com o Siape fornece uma visão atual e verdadeira da situação, o que permite descaracterizar irregularidades e inconsistências que, embora constantes do Sisac, já foram corrigidas.
Exame das constatações
Acumulação Informada
7.	O conjunto das verificações a que o (s) ato (s) foi (ram) submetido (s) encontra-se discriminado em detalhes nas páginas que precedem esta instrução. Não foi (ram) constatado (s) qualquer (quaisquer) óbice (s) a (s) sua (s) apreciação (ões) pela legalidade.
8.	Cabe registrar que esse também foi o entendimento do controle interno, que examinou os atos no âmbito da competência definida nos arts. 11 e 12 da Instrução Normativa - TCU 55/2007.
9.	Tratando-se de ato (s) de aposentadoria em que foi (ram) detectado (s) acumulação (ões) de cargos na atividade, a princípio lícita (s) , todavia, ou não se identificaram todas as jornadas nas bases cadastrais mantidas nesta Corte de Contas ou, quando encontradas, ultrapassaram o total de 60h/semana quando somadas, foi necessário indagar o gestor a confirmar o somatório das jornadas do (s) interessado (s) e justificar se a qualidade do (s) serviço prestado (s) e o (s) comprometimento (s) do (s) trabalho (s) foram atendidos de forma satisfatória durante as atividades exercidas, ou seja, sem prejuízo algum.
10.	Conforme a peça 6, que trata de resposta aos Ofícios de diligência do TCU/Sefip às peças 1 e 4 para elucidar a situação, o gestor do Ministério da Saúde informou as jornadas das servidoras no seu órgão e que solicitou às interessadas as devidas informações em relação aos outros segundos vínculos, mas as servidoras não se manifestaram. 
11.	Conforme a resposta do gestor e com base nos dados cadastrais conferidos na Rais, a servidora Deusimar Gonçalves de Araújo Silva tinha jornada total semanal de 54h em vez da jornada total de 64h questionada no ofício à peça 1, logo não houve necessidade de realizar sua oitiva, visto ser inferior a 60h para dois cargos licitamente acumuláveis (enfermeiro) .
12.	Foi feita oitiva da servidora Maria José Martins dos Reis à peça 7 em relação à suposta jornada de 44h/semana no seu vínculo com o Município de Chapadinha/MA e não houve manifestação, mesmo havendo ciência à peça 8.
13.	Em consulta à Rais, ao SIAPE e às demais bases cadastrais mantidas no TCU, a interessada Maria José Martins dos Reis ingressou na Secretaria de Saúde do Município de Chapadinha/MA em 1/4/2009 e não há informação da data do seu desligamento. No Ministério da Saúde, ingressou em 12/12/1990 e se aposentou em 28/12/2011. Em ambos os vínculos seu cargo era na área de saúde (médica) e o somatório das jornadas era supostamente de 84h quando do período de acúmulo de atividades, segundo as bases e sistemas consultados. Logo, acumulou os dois cargos por um pouco mais de 2 anos e essa acumulação encerrou-se há cerca de 7 anos. A servidora nasceu em 1947 (tem mais de 70 anos) .
14.	Portanto, tendo em vista o tempo decorrido do acúmulo de cargos na área de saúde, a idade avançada da servidora, o tempo que porventura tenha acumulado dois cargos de médica com jornada total semanal acima de 60h, a possibilidade de a jornada informada pela Rais (44h) para o vínculo municipal estar errada e o fato de o gestor do Ministério da Saúde não reclamar no sentido de que as atividades por ela desenvolvidas no órgão federal tenham sido porventura prestadas de forma insatisfatória, propõe-se de forma excepcional a legalidade do seu ato de aposentadoria. 
CONCLUSÃO 
15.	A abrangência e a profundidade das verificações levadas a efeito não contribuem para a ilegalidade do (s) ato (s) . Assim, cabe proposta no sentido de que seja (m) considerado (s) legal (is) , de forma excepcional, promovendo-se o (s) seu (s) registro (s) .
PROPOSTA DE ENCAMINHAMENTO 
16.	Ante o exposto, com fundamento no art. 71, inciso III, da Constituição Federal, no art. 1º, inciso V, e art. 39, incisos I e II, da Lei 8.443/1992, no art. 260 do Regimento Interno do Tribunal de Contas da União, propõe-se:
a) considerar legal (is) , de forma excepcional, o (s) ato (s) de concessão de aposentadoria de:
Maria Jose Martins dos Reis, CPF XXX.767.763-XX; e
Deusimar Gonçalves de Araujo da Silva, CPF XXX.813.663-XX.
	
É o relatório.

8.1. Fernando de Macedo Ferraz Melo Gomes (11925/OAB-MA) e outros, representando Maria Jose Martins dos Reis.

Procurador Marinus Eduardo De Vries Marsico.

PESSOAL. APOSENTADORIA. ACUMULAÇÃO DE CARGOS NA ATIVIDADE. JORNADAS DE TRABALHO CONFLITANTES. OITIVA. ESCLARECIMENTOS. LEGALIDADE.

APOSENTADORIA (APOS)

Secretaria de Fiscalização de Pessoal (SEFIP).

Em exame atos de aposentadoria submetidos para exame e registro em conformidade com o disposto na IN TCU – 55/2007 e na Resolução TCU 206/2007. O controle interno e a unidade técnica opinaram pela legalidade das aposentadorias.
2.	O representante do Ministério Público junto ao Tribunal de Contas da União, em cota singela, aquiesceu à instrução da unidade técnica. 
3.	À vista da constatação de que havia acumulação de cargos na atividade, foi oficiado o gestor para que prestasse informações sobre a extensão das jornadas trabalhadas para aferir se a prestação de serviço foi feita de forma satisfatória e sem prejuízo para nenhum dos vínculos. 
4.	Abriu-se, também, oportunidade de contraditório e ampla defesa às interessadas por meio de oitiva, nos termos do entendimento firmado no Acórdão 587/2011-TCU-Plenário.
5.	A resposta aos Ofícios de diligência evidenciou que, no caso da servidora Deusimar Gonçalves de Araújo Silva a jornada era inferior a 60h para os dois cargos licitamente acumuláveis, dispensando-se a oitiva.
6.	 No que pertine à situação da servidora Maria José Martins dos Reis, observo que não houve resposta da interessada à oitiva. Entretanto, pesquisa nos sistemas cadastrais mantidos pelo TCU, sinalizou para um acúmulo em cargos vinculados à área de saúde com volume de horas trabalhadas superior a 84h semanais. O acúmulo, portanto, teria permanecido indevidamente por um prazo de dois anos. 
7.	Ressalto que a instrução da Sefip demonstra, com clareza, que as informações constantes dos cadastros pesquisados podem não estar corretas, abrindo margem para dúvidas se o excesso de horas questionado tenha efetivamente ocorrido. Destarte, há margem para que considere, em caráter excepcional, o ato legal.
8.	Importante mencionar, ainda, que a servidora já conta com mais de 70 anos de idade.
9.	Assim, acolhendo o parecer da Sefip, cujos fundamentos incorporo às minhas razões de decidir, julgo pertinente que os atos em exame sejam considerados legais. 
Em face do exposto, voto por que o Tribunal adote a deliberação que ora submeto à apreciação deste Colegiado.
TCU, Sala das Sessões Ministro Luciano Brandão Alves de Souza, em 6 de agosto de 2019.
Ministro JOÃO AUGUSTO RIBEIRO NARDES 
Relator